---
documentclass: problemset
title: ""
author: ""
date: ""
output:
  pdf_document:
    # toc: true
    # toc_depth: 1
    fig_caption: yes
    # includes:
    #   in_header: preamble-latex.tex
    keep_tex: yes
    latex_engine: xelatex
    number_sections: yes
  html_document:
    df_print: paged
# linkcolor: blue
# classoption: xelatex,ja=standard
# mainfont: IPAPMincho
header-includes:
- \usepackage[ipaex]{zxjafont} 
- \usepackage{sectsty}
- \usepackage{tikz}
- \usetikzlibrary{trees}
- \usepackage{mathspec}
- \usepackage{amsmath,amsthm}
- \usepackage{amssymb,amsfonts}
- \usepackage[all,arc]{xy}
- \usepackage{enumerate}
- \usepackage{mathrsfs}
- \usepackage[margin=1in]{geometry}
- \usepackage{thmtools}
- \usepackage{verbatim}
- \usepackage{xltxtra}
- \XeTeXlinebreaklocale "ja"
- \XeTeXlinebreakskip=0pt plus 1pt
- \XeTeXlinebreakpenalty=0
# - \setmainfont[]{IPAPMincho}
# - \setsansfont[]{IPAPGothic}
- \usepackage{afterpage}
- \sectionfont{\fontsize{12}{15}\selectfont}
- \author{学籍番号:}
- \course{疫学演習 (2019) 回答用紙}
- \problemset{ }
- \problem{ }
- \collab{氏名:}
# sansfont: IPAPGothic
fontsize: 11pt
---

# 問題１：両群間計量データの平均値を比較する (20%)


1. 帰無仮説を「遺伝子変異ありと変異なし両群の間で，COGの平均値は等しい」とする．上記のデータ及び適切な方法を使って検定し，検定の結果を分かりやすく説明せよ．なお，分散が等しいと仮定できる場合，以下の式で両群の共通標準偏差が計算できる：(6%)

\begin{equation}
  \label{eq:1}
S = \sqrt{\frac{(n_A - 1)S^2_A + (n_B - 1)S^2_B}{n_A + n_B -2}}
\end{equation}

- $S_A:$ A群の標準偏差；
- $n_A:$ A群の人数；
- $S_B:$ B群の標準偏差；
- $n_B:$ B群の人数；
- $S:$ A群及びB群の共通標準偏差；
- $n_A + n_B -2:$ 分散が等しい時の自由度．




\newpage 
\vfill 

2. 遺伝子変異ありとなしの群の間の脳萎縮度 (atrophy) を比較する場合， 1. と同じ検定方法を用いてよいか？ それを判断するにはどの検定方法を使えばよいかを説明し，実際にこの検定方法を実施せよ．(6%)


\newpage
\vfill

3.  2.の結果を踏まえて，帰無仮説「両群の脳萎縮度の平均値が等しい」を検定せよ．なお，両群の分散が等しいという前提が満たされていない時に，自由度(df)の計算式は以下となる：(8%)


\begin{equation}
\label{eq:2}
\mathbf{df} = \frac{(S^2_A/n_A + S^2_B/n_B)^2}{(S_A^2/n_A)^2/(n_A-1)+(S_B^2/n_B)^2/(n_B-1)}
\end{equation}


\newpage

# 問題２：線形回帰モデル (30%)

2.3 年齢，体重それぞれの平均値，分散を求めよ；また，年齢と体重の共分散を算出せよ．なお，EZRで計量データの平均値を計算するには，コマンド `mean(変数名)` を使う；共分散を計算したい時には，コマンド `cov(変数1, 変数2)` を利用する．

以下のコードをRスクリプトに入力して,実行をクリックしてください．\newline
\underline{(結果を下の余白に記入すること)} (5%)

```{r eval=FALSE}
# 年齢の平均値
mean(Dataset$age)
# 年齢の分散
var(Dataset$age)
# 体重の平均値
mean(Dataset$wt)
# 体重の分散
var(Dataset$wt)
# 体重と年齢の共分散 covariance
cov(Dataset$wt, Dataset$age)
```

\newpage 

2.4 年齢を説明変数，体重を目的変数とする場合，年齢の傾き(回帰係数)，と切片を求めよ．なお，分散と共分散の定義は以下とする，$\bar{X}$ は $X$ の平均値を示す：


- 分散 variance:

$$
\begin{aligned}
\mathbf{Var}(X) & = \frac{(X_1-\bar{X})^2+(X_2-\bar{X})^2+\cdots+(X_n-\bar{X})^2}{n - 1} \\
                & = \frac{\sum_{i=1}^n(X_i-\bar{X})^2}{n -1}
\end{aligned}
$$

- 共分散 covariance:

$$
\begin{aligned}
\mathbf{Cov}(X, Y) & = \frac{(X_1 - \bar{X})(Y_1-\bar{Y}) + (X_2 - \bar{X})(Y_2-\bar{Y}) + \cdots + (X_n - \bar{X})(Y_n-\bar{Y})}{n - 1} \\
                   & = \frac{\sum_{i = 1}^n(X_i - \bar{X})(Y_i-\bar{Y})}{n - 1}
\end{aligned}
$$

以下のコードをRスクリプトに入力して,実行をクリックしてください．\newline
\underline{(結果を下の余白に記入すること)} (2%)

```{r eval=FALSE}
# 傾き (slope)
beta <- cov(Dataset$wt, Dataset$age) / var(Dataset$age)
beta
# 切片 (intercept)
alpha <- mean(Dataset$wt) - mean(Dataset$age)*beta
alpha
```


\newpage

2.6 今まで計算した傾きと切片の数字を用いて，年齢と体重の関係を線形と考える場合の計算式を記入せよ．傾きと切片の計算結果の意味をそれぞれ記述せよ．(4%)


\bigskip\bigskip\bigskip\bigskip\bigskip
\bigskip\bigskip\bigskip\bigskip\bigskip
\bigskip\bigskip\bigskip\bigskip\bigskip

2.8 重回帰線形モデルの計算結果を用いて，体重の平均値を年齢と性別の線形モデルで表示せよ．各回帰係数の意味を説明せよ．(14%)

\bigskip\bigskip\bigskip\bigskip\bigskip
\bigskip\bigskip\bigskip\bigskip\bigskip
\bigskip\bigskip\bigskip\bigskip\bigskip
\bigskip\bigskip\bigskip\bigskip\bigskip


2.9 上記の重回帰線形モデルを用いて，年齢が34ヶ月の女の子の体重の予測値を計算せよ．(5%)

\newpage

# 問題３：$\chi^2$ 検定，オッズ比，ロジスティック回帰モデル (40%)

3.1 もし，視覚障害と対象者の死亡リスクに関連がない場合，下の表（各セルの期待値の人数）を答えよ：(4%)
\bigskip\bigskip


\begin{center}
\begin{tabular}{|c|c|c|c|}
\hline
死亡 & 視力正常                      & 視覚障害                   & 合計             \\ \hline
0  &                                 &                            &   4161 (96.81\%)        \\ \hline
1  &                                 &                            &  137 (3.19\%)    \\ \hline
合計 & 3971 (100\%)             & 327 (100\%)            & 4298 (100\%)   \\ \hline
\end{tabular}
\end{center}
\bigskip\bigskip\bigskip\bigskip\bigskip

3.1.2 上記の２つの表の数字を使って $\chi^2$ 統計量を計算せよ (4%)

\bigskip\bigskip\bigskip\bigskip\bigskip
\bigskip\bigskip\bigskip\bigskip\bigskip
\bigskip\bigskip\bigskip\bigskip\bigskip
\bigskip\bigskip\bigskip\bigskip\bigskip
\bigskip\bigskip\bigskip\bigskip\bigskip


3.1.4 2 $\times$ 2 の分割表では，自由度は $\rule{3cm}{0.2mm}$ (2%)
 

\newpage

3.1.5 視覚障害と死亡の関係を示すテーブルのデータをもとに，下表を完成せよ：(6%)

\bigskip\bigskip

\begin{center}
\begin{tabular}{|c|c|c|c|}
\hline
                 & 視力正常   & 視覚障害    & 合計   \\ \hline
リスク (risk)       &  &   & 0.0319 \\ \hline
オッズ (odds)       &  &   & 0.0329 \\ \hline
対数オッズ (log-odds) &  &  & -3.414 \\ \hline
\end{tabular}
\end{center}


\bigskip

視覚障害と死亡の関連を示すオッズ比を算出せよ：(2%)
$$
\mathbf{OR} = 
$$


このオッズ比の対数を取った値 $\mathbf{log(OR)}$ は：(2%)

$$
\mathbf{log(OR)} = 
$$

3.2 年齢の影響を考慮する

\begin{center}
\begin{tabular}{|c|c|c|c|c|c|c|c|c|c|c|}
\hline
       & \multicolumn{10}{c|}{視覚障害 (0 = no, 1 = yes)}                                                                                                  \\ \hline
死亡     & 0             & 1          & 0            & 1           & 0            & 1           & 0           & 1           & 0            & 1           \\ \hline
1 = yes & 29            & 2          & 38           & 10          & 15           & 11          & 15          & 17          & 97           & 40          \\ \hline
0 = no & 2301          & 22         & 1271         & 124         & 212          & 69          & 90          & 72          & 3874         & 287         \\ \hline
  n     &           &           &          &          &           &           &           &           &          &          \\ \hline
年齢     & \multicolumn{2}{c|}{15-34} & \multicolumn{2}{c|}{35-54} & \multicolumn{2}{c|}{55-64} & \multicolumn{2}{c|}{65 +} & \multicolumn{2}{c|}{Total} \\ \hline
\end{tabular}
\end{center}


上記のデータをよく見ると，視覚障害のオッズは年齢と共に上昇している (年齢が15-34歳群の$(2 + 22) / (29 + 2301) = 0.010$から年齢が65歳以上群の$(17+72)/(15+90) =  0.848$に上がっている)．しかし，年齢の上昇と共に，死亡のオッズも上がる．年齢はここで，\underline{交絡因子 (confounder) }と定義される．

3.2.1 以上のデータと解説をよく理解した上で，下表を完成せよ：(8%)

\begin{center}
\begin{tabular}{|c|c|c|c|}
\hline
      & \multicolumn{2}{c|}{オッズ}    &        \\ \hline
年齢    & 視力正常              & 視覚障害    & オッズ比   \\ \hline
15-34 & 29/2301 = 0.01260 &   &   \\ \hline
35-54 & 0.02990           &  &  \\ \hline
55-64 & 0.07075           &  &  \\ \hline
65+   & 0.16667           &  &  \\ \hline
\end{tabular}
\end{center}

各年齢層では視覚障害と死亡との関連はどう変化しているか？(2%)

\newpage

3.2.2.3 単変量ロジスティック回帰モデルで評価した粗オッズ比 (crude odds ratio) と比べ，年齢調整オッズ比はどう変わったかを説明せよ．(10%)


\bigskip\bigskip\bigskip\bigskip\bigskip
\bigskip\bigskip\bigskip\bigskip\bigskip
\bigskip\bigskip\bigskip\bigskip\bigskip

# 問題４：生存分析 (10%)

- 単変量ハザード比，及び信頼区間の意味を説明せよ．(5%)

\bigskip\bigskip\bigskip\bigskip\bigskip
\bigskip\bigskip\bigskip\bigskip\bigskip
\bigskip\bigskip\bigskip\bigskip\bigskip


- 年齢調整ハザード比，及び信頼区間の意味を説明せよ．(5%)